臺灣高等法院臺中分院民事判決　　　　　 94年度上字第336號
上　訴　人　甲○○
訴訟代理人　王忠沂律師
被　上訴人　乙○○
訴訟代理人　朱浩萍律師
上列當事人間請求債務人異議之訴事件，上訴人對於中華民國94
年8月16日臺灣彰化地方法院94年度訴字第447號第一審判決提起
上訴，本院於94年12月20日言詞辯論終結，判決如下：
    主  文
上訴駁回。
第二審訴訟費用由上訴人負擔。
    事實及理由
一、本件上訴人於原審起訴主張略謂：(一)兩造為兄弟關係，並於
    中華人民共和國河南省合夥經營工廠，互有金錢往來。上訴
    人雖於民國（下同）91年7月2日開立如原審附表編號1所示
    票面金額新臺幣（下同）200萬元之本票乙紙向被上訴人調
    取現金，但已於92年2月19日自臺灣銀行員林分行上訴人帳
    戶內將美金10萬元（折合新臺幣347萬9300元）電匯予被上
    訴人作為清償上開票款債務之用，扣抵債務額後，尚結餘14
    7萬9300元。嗣因上訴人缺錢使用，分別於93年4月1日、6月
    15日向被上訴人之妻羅艷萍索取現金15萬元、35萬元，言明
    該2筆款項應自上揭結餘款項中扣除，俟被上訴人返台後再
    行對帳結算，並經其同意由上訴人開立如原審附表編號2、3
    所示同額本票2紙交其收執。詎被上訴人遲未返台結算，又
    逕將上開3紙本票對上訴人聲請強制執行，進而查封上訴人
    之財產。依上所述，上訴人已於92年2月19日將全部借款清
    償完畢，顯有消滅被上訴人請求之事由發生，爰依強制執行
    法第14條之規定提起本件訴訟，求為判決如原審聲明所示。
二、被上訴人則抗辯略稱：(一)上訴人稱其於91年7月2日向被上訴
    人借款200萬元，並簽發如原審附表編號1之本票交付被上訴
    人收執，嗣於92年2月19日還款347萬9300元，溢還147萬93
    00元，實有違經驗法則。上訴人對其應繳納投資款美金30萬
    元，僅於91年7月3日將670萬元（暫抵美金20萬元）匯入被
    上訴人於臺灣銀行員林分行之帳戶內，餘款美金10萬元部分
    ，即以系爭匯款充之，該10萬元美金之匯款，並非作為清償
    借款之用，是上訴人所言不實。(二)對上訴人主張之抗辯：被
    上訴人否認曾自上訴人處收受投資款現金200萬元及以借貸
    作為繳交投資款之意思收受如原審附表編號1所示之本票。
    因上訴人投資數額為美金30萬元，如需全數交付予被上訴人
    ，則於91年7月3日一次轉帳即可，何須先行提領現金，隔日
    又於同一銀行再行轉帳之理？再者，果如上訴人所述已將投
    資數額全數交予被上訴人，總金額為1070萬元，惟以當時匯
    率計算，美金30萬元顯不足1070萬元，上訴人何有多匯之道
    理？(三)本件上訴人迄未清償系爭250萬元之欠款，其空言主
    張上開250萬元之票款債務已經清償，並據以提起本件債務
    人異議之訴，求予將強制執行程序予以撤銷，即屬無據，其
    請求應予駁回等語。
三、原審法院審酌兩造攻擊防禦方法後，認上訴人雖主張其於92
    年2月19日匯款美金10萬元予被上訴人係供作清償系爭票款
    債務之用，但為被上訴人所否認，參以兩造先後於93年8月1
    8日及同月20日在宇寶科技有限公司會議室所簽訂協議書各
    一份所載，上訴人於簽立協議書當時仍承認系爭之250萬元
    本票債務尚未清償，亦無證據顯示該上訴人係受被上訴人脅
    迫始簽立該協議書，則上訴人所主張被脅迫云云，亦屬無據
    ，因而判令駁回上訴人於原審之訴。上訴人對於原審上開判
    決不服，提起上訴，上訴聲明：(一)原判決廢棄。(二)臺灣彰化
    地方法院94年度執字第7393號清償票款強制執行事件，對上
    訴人所有坐落彰化縣員林鎮○○段528地號土地，及彰化縣
    員林鎮○○○街175號鋼筋混凝土造五層房屋一棟全部所為
    之強制執行程序，應予撤銷。(三)第一、二審訴訟費用由被上
    訴人負擔。被上訴人則答辯聲明：(一)上訴駁回。(二)第二審訴
    訟費用由上訴人負擔。
四、兩造不爭執事項：
(一)、兩造於91年間赴中華人民共和國河南省許昌市設立許昌市宇
    寶紡織有限公司，並約定初期各出資美金30萬元，嗣於92年
    8月間上訴人之妻徐艷平投資人民幣255萬元後，於同年10月
    更名為許昌市宇寶科技有限公司。因徐艷平於94年間向該地
    法院提起確認公司股權之訴，上訴人始將股權美金30萬元轉
    讓與徐艷平。
(二)、被上訴人以上訴人於91年7月2日所簽發之200萬元本票，及
    於93年4月1日簽發之15萬元本票暨93年6月15日開立之35萬
    元本票，持向原審法院聲請裁定准予本票強制執行（案號：
    94年度票字第14號及第68號民事裁定），嗣即持前該裁定向
    原審法院執行處聲請強制執行，並據以查封上訴人所有坐落
    彰化縣員林鎮○○段528號土地及彰化縣員林鎮○○○街175
    號鋼筋混凝土造五樓房屋一棟。
(三)、上訴人於91年7月2日開立如原審附表編號1所示面額200萬元
    之本票1紙向被上訴人調取現金；於92年2月19日自臺灣銀行
    員林分行匯款美金10萬元予被上訴人；上訴人於93年4月1日
    、6月15日向被上訴人之妻羅艷萍收取現金15萬元、35萬元
    ，並簽發如原審附表編號2、3所示同額本票2紙。
(四)、兩造先後於93年8月18日及同月20日在宇寶科技有限公司會
    議室各簽訂協議書。
(五)，以上各事實，並有宇科技有限公司2004年8月18日及同年月
    20日協議書（原審卷第16頁、第27頁）、台灣銀行10萬元美
    金匯出匯款拆換水單影本（原審卷第7頁）等附卷足稽，堪
    信為真實，並採為本件判決之基礎。
五、至兩造之爭點，乃在於上訴人前揭於92年2月19日由台灣銀
    行匯予被上訴人美金10萬元，是否係供清償系爭金額計250
    萬元本票票款之用？上訴人主張系爭250萬元之本票債權已
    經清償及本件強制執行程序應予撤銷是否有理由？茲就本院
    之判斷說明如下；
(一)、按執行名義無確定判決同一之效力者，於執行名義成立前，
    如有債權不成立或消滅或妨礙債權人請求之事由發生，債務
    人亦得於強制執行程序終結前提起異議之訴，強制執行法第
    14條第2項固定有明文。然所謂消滅債權人請求之事由，係
    指足以使執行名義之請求權及執行力消滅之原因事實，始足
    當之。上訴人對於其曾簽發如原審附表所示面額各200萬元
    、15萬元及35萬元之本票三張持向被上訴人，分別借調現金
    200萬元及向被上訴人索取各15萬元及35萬元現金之事實既
    不爭執，而抗辯該250萬元之票款已因清償完畢而歸於消滅
    ，則其就此債務消滅之事實，依舉證責任分配原則，自應負
    舉證之責。經查：上訴人雖主張其於92年2月19日匯款美金
    10萬元元予被上訴人係供作清償系爭票款債務之用，但為被
    上訴人所堅決否認，徵以如原審附表編號1~3所示本票三紙
    ，其發票日期分別為91年7月2日（面額200萬元）、93年4月
    1日（面額15萬元）及93年6月15日（面額35萬元），而上訴
    人匯款美金10萬元予被上訴人之日期則為92年2月19日，雖
    其中如原審附表編號1之200萬元本票之發票日係在前揭匯款
    日期之後，但二者金額相差亦甚為懸殊，已難認係供作清償
    該票款之用，上訴人前開主張是否足採，顯非無疑。
(二)、又查，上訴人上開10萬元美金匯款，若確係供清償系爭250
    萬元欠款之用，則上訴人如何可能於原審附表編號2.3所示
    之債務尚未發生之前，及不知債務金額係若干之情況下，即
    預將錢暫匯由被上訴人保管之理？上訴人固又抗辯因兩造是
    兄弟，又係合夥股東，且公司成立伊始，需款孔急，上訴人
    在能力許可範圍，提供資金以供資金週轉，亦屬情理之常云
    云，然上訴人既因欠錢，而尚須簽發系爭200萬元之本票向
    被上訴人調現使用，又焉有超額匯款以為清償，並將扣除債
    務額以外，高達147萬9300元之溢還款無限期留於被上訴人
    處，並俟日後不定期之債務發生後，再行扣抵之可能？且該
    相當於10萬元美金之匯款，若確係供清償系爭債務之用，則
    上訴人事後取回溢付之金錢，又何有簽發本票交付被上訴人
    收執之必要？況原審附表表編號2、3所示之本票簽發日期既
    在上揭匯款之後，衡之論理及經驗法則，所謂「清償」係對
    當時已存在之債務而為之，亦無就尚未發生之債務，預先為
    清償之理，是上訴人前揭主張，與常情不合，自難採信。
(三)、此外，稽之兩造先後於93年8月18日在宇寶科技有限公司會
    議室所簽訂協議書各一份所載（見被上訴人於原審94年7月8
    日及同月6日提出之書狀附件），上訴人於簽立協議書時除
    同意被上訴人提領100萬人民幣之退股金之外，並承認其尚
    應支付人民幣221萬9925元予被上訴人，並於所附之帳面明
    細即金額明細表中，第四項有關台灣部分，明列：【NTD$25
    00,000（已簽發本票）】一項，並於第五項上訴人應付總金
    額一欄中，將此250萬元票款債務包括其內，再於第六項約
    定：往后在台應付利息之部分：係以NTD$420,8000+2500,00
    0元為基礎，於2004年九月份開始比照銀行利息辦理」（見
    原審卷第17頁）依此可知兩造於簽立前開協議書時，上訴人
    已承認仍積欠被上訴人系爭250萬元之票款債務未清償，其
    後雙方於同年8月20日所簽立之協議書中，又明文約定被上
    訴人所積欠之人民幣221萬9925元，其中50萬元人民幣應於
    2004年12月31日支付，其餘人民幣171萬9925元則於2005年8
    月31日支付完畢（原審卷第65頁、第83-84頁），是如上訴
    人於92年2月19日所電匯之10萬元美金係供清償系爭250萬元
    債務之用，雙方又豈有於協議書中明文約定應由上訴人加計
    利息償還之理，由此益足證上訴人所支付之10萬元美金，應
    如被上訴人所稱係作投資款，而非供清償系爭250萬元票據
    債務之用。上訴人雖又主張前開協議書係受被上訴人脅迫始
    簽立等語，但為被上訴人所否認，上訴人復未能舉證以實其
    說，自屬無據，不能採取。
(四)、上訴人雖又舉兩造於94年9月26日在大陸河南省許昌市經濟
    技術開發區管委會三樓會議室召開宇寶公司股東會議紀錄主
    張：上訴人於會議中提議確認625000元人民幣業已清償部份
    ，業據被上訴人承認屬實，故在會議紀錄第三項記載：「甲
    ○○與乙○○于2004年8月18日簽訂的協議書中，甲○○應
    付給張金喜0000000元人民幣，其中含甲○○欠乙○○的其
    他債務共625000元人民幣，將625000元人民幣扣除掉，乙○
    ○的股權轉讓價格為0000000元人民幣，甲○○已付給乙○
    ○0000000元人民幣股權轉讓金，下欠0000000元人民幣」，
    並由張金喜同意在第3頁下端簽名云云（參見會議錄第3頁下
    端，附於94年10月26日準備書狀即本院卷第29-32頁所載）
    ，然該次會議，係討論公司股權轉讓及董事長重新確認之問
    題，與兩造私下之債權債務無關，且上訴人主張將625000元
    人民幣之債務扣除一節，已經被上訴人當場表示不同意上述
    意見，並未達成協議等情（見本院卷第30頁第二項），已據
    被上訴人陳述明確，並有會議紀錄足供佐參（本院卷第30頁
    所附會議稿紙第二項參照），是上訴人該扣除62萬5千元債
    務之提案，既未為被上訴人所同意，且該次會議最後表決之
    事項亦僅限於公司股東變更事宜、董事長改選及公司印鑑等
    事項，而不包括系爭債務之扣除在內，自不能以該次會議中
    有此提案，即謂本件債務已經免除或被扣除之問題。
(五)、上訴人固又主張30萬元美金之投資款，其已於91年7月2日繳
    交200萬元予被上訴人，另於同日由上訴人簽發系爭如原審
    附表1所示之本票向被上訴人調借現金繳納，其後再於91年7
    月3日由華僑銀行匯款670萬元予被上訴人，合計共繳交1070
    萬元，已達30萬美金投資款之足數，並無短缺，可見其於92
    年2月19日電匯之10萬元美金係作清償本件票款債務之用云
    云，並提出華僑銀行明細帳影本一份為憑（原審卷第40頁）
    ，然被上訴人對於上訴人曾於91年7月2日自華僑銀行領出
    200萬元現金及以系爭200萬元之本票持向其調借現金200萬
    元之事實雖不爭執，但否認上訴人曾交付該400萬元現金予
    被上訴人之事實，而本件上訴人於91年7月2日雖有自華僑銀
    行存摺提領200萬元現金及於7月2日簽發200萬元本票向被上
    訴人借調之實，但無證據資料顯示該400萬確已轉交予被上
    訴人，參以上訴人於提領該200萬元現金後，旋即於翌日即7
    月3日轉帳670萬元予被上訴人，而200萬元並非小數目，倘
    該200萬元係供作投資款之用，則上訴人為免手續之繁複及
    現金提領之風險起見，衡情當於7月3日連同670萬元之投資
    款一次轉帳予被上訴人即可，何有先提領200萬元現金，再
    於隔日自同一銀行再行轉帳之必要？再如原審附表編號1所
    示200萬元本票借款之部分，上訴人雖主張其於借得該200
    萬元之款項後，即交由被上訴人充作投資款之用，然果真如
    此，則雙方為求明確起見，理應會出具書面收據以為憑據，
    豈有可能於協議書中，又確認此250萬元之存在並要求上訴
    人應計息清償之道理？再者，果如上訴人所述已將投資數額
    全數交予被上訴人，且其總金額為1070萬元，然以91年7月3
    日當日之匯率計算，一美元係兌換新台幣33.5950元（參見
    本院卷第25頁被上訴人所提外匯資訊表參照），依此核計，
    30萬元美金僅相當於1007萬8500元新台幣，上訴人又豈有多
    匯62萬餘元之必要？除此之外，上訴人就其係於何時何地以
    何方法支付所謂400萬元現金之投資款予被上訴人一節，又
    始終無法舉出適當之證據以實其說，空言主張，自難逕予採
    信。
六、綜上所述，上訴人所提出之證據，既均無法證明其已清償系
    爭250萬元之本票債務，被上訴人據以聲請強制執行之執行
    名義，其請求權及執行力即未消滅，原審法院所為之強制執
    行程序自不得撤銷，原審因之以上訴人之請求為無理由，據
    以駁回其債務人異議之訴，核其認事用法及判決結果均無不
    當，上訴人仍執前詞，請求將原審判決予以廢棄，並准其於
    原審之請求洵屬無據，其上訴為無理由，應予駁回。
七、末按上訴人主張其又於92年3月18日曾向兩造之母借貸150萬
    元供公司週轉之需及於93年6月25日再由台灣銀行匯匯給公
    司205萬5000元作為公司購買機器之用，然此部分縱屬實，
    與其是否清償系爭250萬元之債務亦無關，復係兩造於93年8
    月18日及20日結算雙方債權債務關係並簽訂協議書之前發生
    之事，顯不足採為上訴人已清償系爭債務之有利憑證，此外
    ，本件為判決基礎之事證已甚明確，兩造其餘攻擊防禦方法
    ，經核與本判決之結果均不生影響，自毋庸逐一論述，併此
    敘明。
據上論結：本件上訴為無理由，依民事訴訟法第449條第1項，第
78條，判決如主文。
中　　華　　民　　國　　94　　年　　12　　月　　29　　日
                      民事第二庭審判長法　官  童有德
                                      法　官  翁芳靜
                                      法　官  謝說容
以上正本係照原本作成。
如對本判決上訴，須於收受判決送達後二十日內向本院提出上訴
書狀，其未表明上訴理由者，應於提出上訴後二十日內向本院提
出上訴理由書 (須按他造人數附具繕本)。
上訴時應提出委任律師為訴訟代理人之委任狀。具有民事訴訟法
第四百六十六條之一第一項但書或第二項之情形為訴訟代理人者
，另應附具律師及格證書及釋明委任人與受任人有該條項所定關
係之釋明文書影本。
                                      書記官  蘇昭文
中　　華　　民　　國　　94　　年　　12　　月　　29　　日
                                                      Ｈ
